【裁判字號】    96,簡上,49
【裁判日期】    971118
【裁判案由】    損害賠償
【裁判全文】
臺灣士林地方法院民事判決              96年度簡上字第49號
上  訴  人  丙○○
被上訴人    甲○○
                      14
訴訟代理人  乙○○
            丁俊文律師
上列一人    丁○○    住臺北市○○○路○段206號3樓之1
複代理人
上列當事人間損害賠償事件，上訴人對於中華民國95年11月28日
本院士林簡易庭95年度湖簡字第1116號第一審判決提起上訴，經
本院於民國97年10月28日言詞辯論終結，判決如下：
    主      文
上訴駁回。
第二審訴訟費用由上訴人負擔。
    事實及理由
壹、程序部分：
一、按第二審程序中為訴之變更或追加，非經他造同意，不得為
    之，但因請求之基礎事實同一，且屬擴張或減縮應受判決事
    項之聲明者等情形不在此限，民事訴訟法第446 條第1 項、
    第225 條第1 項第2 、3 款定有明文。本件上訴人於起訴時
    就其為被上訴人甲○○阻擾復電行為致損失每月新臺幣（下
    同）20 ,000 元，聲明請求：被上訴人應給付上訴人140,00
    0 元及自起訴狀繕本送達翌日起至清償日止之法定利息，嗣
    於本院審理中除請求140,000 元外，擴張聲明請求被上訴人
    應自95年2 月起至清償日止，每月應付20,000元及自上訴書
    狀繕本送達予被上訴人之翌日起始依法定利率計算的遲延利
    息，上開追加及變更之聲明，仍以被上訴人之阻擾復電致上
    訴人主張受有損害等事實為依據，且屬請求金額的擴張及減
    縮，揆諸上開規定，上訴人於上訴時所為聲明的擴張及減縮
    ，尚為法之所許。
二、按當事人適格，係指當事人就具體特定之訴訟，得以自己之
    名義為原告或被告，而受為訴訟標的法律關係之本案判決之
    資格而言。故在給付之訴，若原告主張其為訴訟標的法律關
    係之權利主體，他造為訴訟標的法律關係之義務主體，其當
    事人即為適格。至原告是否確為權利人，被告是否確為義務
    人，乃為訴訟標的法律關係之要件是否具備，即訴訟實體上
    有無理由之問題，並非當事人適格之欠缺，最高法院93年度
    台上字第382 號判決意旨可資參照。本件被上訴人以伊現已
    非天外天大廈管理委員會之主任委員，上訴人對伊起訴及上
    訴，當事人主體不對云云，惟查本件上訴人於起訴時以被上
    訴人阻擾其復電致損失租金收益，故以被上訴人為相對人請
    求損害賠償，其既主張自己為被害人，被上訴人為侵權行為
    人，而基於侵權行為法律關係請求，參照上揭判決意旨，即
    屬就具體特定訴訟，上訴人於起訴時以自己之名義為原告，
    而具受為訴訟標的法律關係之本案判決之資格，是其起訴尚
    屬符合當事人適格，亦附此敘明。
貳、實體部分：
一、上訴人主張：被上訴人明知坐落台北縣汐止市○○街150 巷
    20號天外天大廈地下1 樓如附圖一標示B 斜線所示（即附圖
    二所示四間房間一間廁所）的建物部分（以下簡稱系爭增建
    部分），為起造人即訴外人宏禧建設股份有限公司於天外天
    大廈後方空地所增建而成，因上訴人代宏禧建設股份有限公
    司清償債務後，由該公司移轉予上訴人使用之建物部分。上
    訴人於95年1 月間將系爭增建部分出租予訴外人新台聯消防
    安全設備股份有限公司，約定自95年2 月1 日起每月租金為
    20, 000 元，為供承租人使用收益系爭增建部分，乃向臺灣
    電力股份有限公司申請恢復供電。詎被上訴人分別於95年2
    月7 日、8 日、15日、及同年3 月31日向臺灣電力股份有限
    公司人員以管理委員會與上訴人間尚未決定系爭增建部分究
    係專有部分或共用部分前不准復電，致該等工作人員誤以為
    大廈內部住戶未同意即不得復電而回返。上訴人因被上訴人
    阻擾復電之行為，致無法將系爭增建部分交付予承租人使用
    ，因此受有租金之損害。為此，基於侵權行為的法律關係，
    聲明請求：(一)被上訴人應給付上訴人140,000 元及自起訴狀
    繕本送達翌日起至清償日止之法定利息；(二)願供擔保請准宣
    告假執行。惟原判決以宏禧建設股份有限公司趁全體大樓住
    戶不察之際，擅自將系爭增建部分劃歸私用，再轉讓予上訴
    人，而認上訴人所受讓之權利顯有瑕疵，且以系爭增建部分
    係因天外天大廈後面緊臨懸崖，為補強基礎結構在地下層往
    外擴建之部分，並無獨立之出入口，必須經由天外天大樓內
    部之電梯或地下一樓公同共有停車場之汽車通道與出入口，
    始能進出，無法成為獨立之不動產為由判決上訴人敗訴。惟
    原審的指摘均無依據，純屬憑空認定，顯有判決不備理由之
    違法。爰於本院聲明：(一)原判決廢棄；(二)被上訴人應給付上
    訴人140,00 0元及自95年2 月起至清償日止，每月應給付上
    訴人20,000元，並自上訴狀繕本送達被上訴人翌日起至清償
    日止，按年息5%計算之利息。
二、被上訴人則以：被上訴人係在擔任天外天大廈管理委員會主
    任委員時，依管理委員會會議決議，以管理委員會之名義為
    天外天大廈全體住戶對上訴人為主張權利之行為，並非被上
    訴人個人的行為，上訴人對被上訴人個人提起訴訟，顯然與
    事實不符；又上訴人既係建商宏禧建設股份有限公司之董事
    且係總經理，而董事即為公司之負責人，則上訴人明知系爭
    增建部分已由該公司完成休閒設施提供天外天大廈全體住戶
    使用，豈可能同時為上訴人單獨所有；再系爭房間係供天外
    天大廈住戶自由出入使用或聯誼之用，管理委員會於開會時
    亦會使用系爭增建部分，其前面的停車位平時並無特定人使
    用，如有住戶之訪客來訪使用，因此系爭增建部分應屬大廈
    之公同共有部分，為大樓全體住戶所共有共用；末以系爭增
    建部分應係宏禧建設股份有限公司事後趁全體大樓住戶不察
    之際，擅自將該系爭部分劃歸私用，再轉讓予上訴人，上訴
    人所主張自宏禧建設股份有限公司受讓系爭增建部分之權利
    顯有瑕疵等語置辯，並聲明：駁回上訴人之上訴。
三、不爭執事項與爭點整理：
（一）不爭執事項：
   1、系爭增建部分係於82年12月間由宏禧建設股份有限公司在
      81 年7月間所興建完成之天外天大廈後方空地，所增建未
      保存登記之建物部分，嗣因該公司無法繳付訴外人復華經
      理股份有限公司融資金額，而由上訴人於85年間與宏禧建
      設股份有限公司約定，在代為清償債務後，承受系爭增建
      部分的使用收益權。
   2、被上訴人於95年3 月27日以天外天大廈管理委員會天管璨
      字第95032702號函通知台電基隆營運處、台電汐止服務處
      ，以與上訴人間尚有用電問題糾紛未解決為由，請求暫停
      上訴人回復系爭地下室之用電。並於95年3 月31日在系爭
      地下室現場阻止上開電力公司單位復電。
   3、上訴人於95年1 月20日與新台聯消防安全設備股份有限公
      司訂立租約，將系爭增建部分出租與該公司，租期自95
      年2 月1 日起至97年1 月31日止，每月租金為20,000元。
      上訴人因無法恢復系爭地下室電力致無法出租收取自95
      年2 月1 日起至同年8 月1 日止共計7 個月的租金140,
      000 元。
   4、系爭增建部分係以四面牆壁所圍成之房間，透過供車輛外
      出之通道，可由地下室直通天外天大廈外的平面道路對外
      通行。
（二）爭執事項：被上訴人是否因阻止上訴人復電而侵害上訴人
      的權利？
四、本院得心證之理由：本件上訴人以被上訴人阻撓復電行為將
    侵害其權利致生未能收取租金之損害，惟究可能侵害上訴人
    何權利，茲分述如下：
（一）所有權
      依民法第758 條規定：「不動產物權，依法律行為而取得
      設定、喪失、及變更者，非經登記，不生效力」，本件上
      訴人主張系爭增建部分為起造人即建商宏禧建設股份有限
      公司分別銷售各建物部分時約明為保留予該公司的專有部
      分，且其因代為清償債務而繼受該公司關於系爭增建部分
      權利之所有權人，為上訴人提出電費收據、收據、支票為
      證，被上訴人對於上開文書之真正亦未爭執。惟查：系爭
      增建部分並未經登記為專有部分，為兩造所不爭執，是依
      上開規定，宏禧建設股份有限公司縱確有移轉行為，亦無
      法發生移轉所有權的效力，是上訴人關於其為系爭增建部
      分所有權人而受被上訴人侵害之主張，顯於法未合，自不
      足採。
（二）事實上處分權
   1、按違章建築之讓與，雖因不能為移轉登記而不能為不動產
      所有權之讓與，但受讓人與讓與人間如無相反之約定，應
      認為讓與人已將該違章建築之事實上處分權讓與受讓人，
      最高法院86年度台上字第2272號判決意旨可供參照，是即
      使未經登記的建物，尚可能經移轉事實上處分權，而作為
      交易行為的標的。次按稱區分所有者，乃指數人區分一建
      築物而各有其專有部分，並就其共用部分按其應有部分有
      所有權。其中所謂專有部分係指公寓大廈之一部分，具有
      使用上之獨立性，且為區分所有之標的者；所謂共用部分
      乃指公寓大廈專有部分以外之其他部分及不屬專有之附屬
      建築物，而供共同使用者，公寓大廈管理條例第3 條第2
      、3 、4 款定有明文，是數人區分一建築物，就其專有部
      分，在構造上及使用上須具有獨立性。申言之，區分所有
      權之成立前提仍須符合法定成立專有部分的要件，形成為
      區分所有建物部分，始能成為交易的標的。經查：系爭增
      建部分為門牌號碼臺北縣汐止市○○街150 巷20號天外天
      大廈地下1 樓的一部分，最西側是水泥磚造牆壁，自西往
      東方向隔成4 間房間，一間廁所，每間房間及廁所均以木
      板隔間（但可彼此相通），系爭增建部分南邊係大廈原牆
      壁構造，北向係以水泥磚造牆隔間，共開設2 個門，門前
      鄰接停車場車道出入口，可透過共同停車場的出入口進出
      ，人員亦可直通大樓各對外通路對外交通。又系爭增建部
      分西東兩端都依原來建物建築時之牆壁為隔間，而且搭建
      之樑柱部分與觀景台下的樑柱部分與觀景台下的樑柱寬度
      相同，而較大樓本體的樑柱為細，此經本院於97年5 月2
      日會同兩造至現場履勘，並載明於勘驗筆錄，繪有現場圖
      附卷足稽，從樑柱位於系爭增建部分內部與其外停車場內
      的樑柱寬度不同，復參以上訴人於履勘現場所提出建物藍
      圖（本院卷第159 頁），原本即無繪製系爭增建部分，且
      被上訴人亦主張系爭增建部分係沿原車道所額外興建的建
      物部分，亦提出藍圖為據（本院卷第64頁），足認系爭增
      建部分應係於天外天大廈興建完成後，復再行施工所建成
      部分，而該施工部分顯因附屬於天外天大廈而與大廈附合
      成為一體，關係密切不可分離，與其他住戶的區分建物相
      同，同屬大廈內的一體構造部分，兩造並未爭執，應堪認
      定。但依上揭履勘結果，系爭增建部分因有其四連圍繞的
      牆壁且構造上可作為獨立的居室使用，與其他上層的住戶
      相同，對外通路仍可借由大廈共同門戶對外通行，且依民
      法第800 條規定：有使用他人正中宅門之必要者，得使用
      之，其對外通行因大廈內部並無特別的限制規定，應無障
      礙，是系爭增建部分堪認其構造上尚具有獨立性。
   2、惟關於系爭增建部分的使用獨立性部分，據被上訴人聲請
      證人即曾任天外天大廈管理委會總幹事的吳登旺證述：「
      （問：你進來的時候有無管委會，或是其他住戶告訴你這
      系爭建物是專人使用你不能使用？）沒有人告訴我，那門
      沒有鎖，我常常進入裡面，我是總幹事，是去巡邏」，「
      （問：你認為整個大廈的住戶都認為那系爭建物是上訴人
      專戶使用嗎？）沒有人這麼說過，我常常進去系爭建物去
      巡邏也沒有見過上訴人，系爭建物門都沒有鎖」，「（問
      ：在你擔任管委會總幹事期間，有人跟你反應說這系爭建
      物是大家的不是上訴人個人的？）有，上訴人有一次把系
      爭建物租給桃園的人，我們曾經有刑事案件是告上訴人」
      ，「（問：你認為那間系爭建物沒有鎖又可以去巡邏，裡
      面又有雜物，你認為那間的使用人是誰？）我都不會注意
      雜物是誰的，我只注意有無異常狀況，…」，「（問：系
      爭建物是如何使用？）我是沒有看到上訴人使用，是每個
      人都可以使用，我們每個人都可以將雜物放入該建物內，
      主委曾經告訴我說系爭建物是公共空間」等語有關上訴人
      於證人吳登旺任職管理委員會總幹事期間並未支配專用，
      且看到有其它住戶使用作為公共儲放物所在等語明確，復
      參以被上訴人提出天外天大廈住戶即訴外人焦照萍、范綱
      毅分別於81年11月9 日、80年9 月9 日購買大廈內的建物
      分時所簽立的契約，就地下層之使用管理均僅載述：「地
      下層B1除必要之共同使用部分（樓電梯間、發電機室、變
      電室等）外其餘規劃為停車位使用，由將來之住戶管理委
      員會與本大廈全部交屋後乙方籌設之管理公司統籌管理，
      按使用者付費之原則由本大樓全體住輪流使用或出租予其
      他訪客」等語，並未有劃出一部分作為專有部分的記載，
      上訴人固對於上開證詞及契約書的記載，復另行提出同為
      住戶之陳小玲於83年7 月1 日所購買的契約內載明：「地
      下層B1（登記面積）除必要之共同使用部分（樓電梯間、
      發電機室、變電室等）外其餘規劃為停車位使用，…」等
      語，主張契約書面只針對有登記之建物部分受上開契約內
      容的拘束，系爭增建部分為事後施工部分，並未經登記，
      不受拘束，而否認證詞之真正及契約對系爭增建部分之拘
      束力。但上訴人所聲請的證人即住戶廖珍彩，於本院審理
      中的證詞陳稱其所購買時簽訂的契約亦有與陳小玲的契約
      相同的記載，惟從文字的載述，亦認「（提示：你的買賣
      契約，有無記載除了地下層Ｂ1 （登記面積）除必要共同
      使用部份外，其餘規劃為停車位使用，這是何意？）有，
      地下一樓的停車位是公設。這記載的意思我認為除了樓電
      梯間、發電機室、變電室外，其餘規劃停車位使用」等語
      有關不知建商出賣時有就系爭增建部分設有專有部分的意
      思，是縱有部分住戶於向建商宏禧建設股份有限公司購買
      建物部分時，建商所出具之契約有註明登記面積或未登記
      面積之差別，惟其於契約內應未確實說明系爭增建部分就
      是建商所保留的專有部分。因區分所有權之發生與一般所
      有權不同，係將原係單一物的建物內部予以分割成數個可
      供居住或商業用的建物部分後，透過法律的規定成為各區
      分所有權的標的，為讓全棟各住戶均瞭解何部分為專有部
      分？何部分為共用部分？自以建商向買受的住戶於買賣契
      約內訂明何部分為專有部分，何部分為共用部分，且經全
      體住戶承認無訛後，始產生區分所有權，是專有部分及共
      用部分的認定亦應從區分所有建物銷售時建商與住戶間的
      合意內容為何判斷之。惟依上述，不論從被上訴人甚至從
      上訴人所提出之契約書面均未能證明建商有對系爭增建部
      分有設置專有部分的意思，則住戶對於設置於地下室共用
      部分空間的系爭增建部分自可能任意使用，因此，證人吳
      登旺的證詞堪認為真，應足採據。是系爭增建部分尚不具
      有使用的獨立性，依前揭規定意旨，系爭增建部分尚無法
      形成區分所有權，亦無法成為何交易的標的，從而，上訴
      人自不得以係繼受自建商關於系爭增建部分的使用收益權
      而向被上訴人請求賠償。
（三）使用權
      按所謂約定專用部分，係指公寓大廈共用部分經約定供特
      定區分所有權人使用，為公寓大廈管理條例第3 條第5 款
      明定。承上所述，系爭增建部分應屬共用部分，但上訴人
      主張得用以單獨出租予他人，顯亦主張其為專用使用權人
      ，但上訴人未就其在系爭增建部分上有專用使用權利，提
      出已獲得全體住戶同意而在規約上訂明之事證，且被上訴
      人亦否認天外天大廈有是類的規約約定內容，是上訴人該
      部分的主張，亦屬無據，並不足採。
（四）此外復查上訴人未舉證還有何其它權利可能受有侵害，其
      對被上訴人之請求，顯無依據。
（五）綜據上述，本件上訴人對於被上訴人阻擾復電之行為並無
      何權利受侵害可資主張。原判決依其理由雖屬不當，惟於
      其他理由為上訴人敗訴之判決仍應認為正當，上訴人上訴
      意旨仍執陳詞，指摘原判決不當，求予廢棄改判，為無理
      由，應予駁回。
五、本件事證已臻明確，兩造其餘舉證及攻擊防禦方法，核與判
    決結果不生影響，爰不予一一論述，附此敘明。
六、據上論結，本件上訴為無理由，依民事訴訟法第436 條之1
    第3項 、第449 條第2 項、第78條，判決如主文。
中    華    民    國    97    年    11    月    18    日
                  民事第二庭  審判長法  官  俞慧君
                                    法  官  方彬彬
                                    法  官  古振暉
以上正本證明與原本無異。
本件判決不得上訴。
中    華    民    國    97    年    11    月    20    日
                                    書記官  楊錫芬


司法院資訊處製作；財團法人民間司法改革基金會備份。
